【裁判字號】    97,上易,316
【裁判日期】    970701
【裁判案由】    損害賠償
【裁判全文】
臺灣高等法院民事判決                 97年度上易字第316號
上  訴  人  竹庭室內裝潢工程有限公司
法定代理人  甲○○
被  上訴人  台灣中小企業銀行股份有限公司
法定代理人  丙○○
訴訟代理人  乙○○
上列當事人間請求損害賠償事件，上訴人對於中華民國97年1月
29日臺灣臺北地方法院96年度訴字第9804號第一審判決提起上訴
，本院於民國97年6月17日言詞辯論終結，判決如下：
    主    文
上訴駁回。
第二審訴訟費用新臺幣壹萬陸仟肆佰玖拾捌元由上訴人負擔。
    事    實    及    理    由
一、程序方面：
    按當事人不得提出新攻擊或防禦方法，但對於在第一審已提
    出之攻擊或防禦方法為補充者，或是不許其提出顯失公平者
    ，不在此限，民事訴訟法第447條第1項第3、6款分別定有明
    文。再按未於準備程序主張之事項，除該事項不甚延滯訴訟
    者，於準備程序後行言詞辯論時，不得主張之，民事訴訟法
    第276條第1項第2款亦定有明文。被上訴人於準備程序終結
    後，始於民國（下同）97年6月17日言詞辯論提出中小企業
    信用保證基金作業手冊、財團法人中小企業信用保證基金債
    權管理部94年10月6日（94）催收字第706205號函（見97年6
    月13日言詞辯論意旨狀），核係補充說明借貸關係，況如不
    許其提出將顯失公平，且被上訴人已於97年5月16日準備程
    序已就此點論述，事後補充文件尚不甚延滯訴訟，依上開規
    定應准許，先予說明。
二、上訴人主張略以：上訴人於92年5月12日與被上訴人簽立支
    票存款約定書，在被上訴人仁愛分行開立第000-00-00000-0
    號支票存款帳戶。92年5月12日及93年12月15日，上訴人分
    別向被上訴人借得中小企業信用保證基金貸款新台幣（下同
    ）各150萬元，借款期限3年，上訴人應按月攤還本息。上訴
    人雖短暫遲延繳款但未逾3個月寬限期，惟被上訴人竟於94
    年11月15日表示上訴人已喪失期限利益，並在同年月16日依
    支票存款約定書第18條終止契約，將系爭帳戶內16萬0474元
    存款抵銷，並結清系爭帳戶。上訴人所簽發支票因而退票，
    往來廠商遂終止工程合約，致上訴人受有營業利益損失50萬
    5417元。上訴人信譽也因此受損，至少可求償50萬元。爰訴
    請被上訴人賠償因委任關係所生損害、並依侵權行為及債務
    不履行規定賠償上訴人所受非財產損害等語。於原審聲明：
    (一)被上訴人應給付100萬5417元，及自起訴狀繕本送達翌日
    起至清償日止，按年息5%計算之利息。(二)被上訴人應於中國
    時報第1版報頭下方刊登如附件所示之道歉啟事（原審為上
    訴人敗訴判決，上訴人就金錢賠償部分提起上訴）。並上訴
    聲明：(一)原判決不利於上訴人下列部分廢棄。(二)上開廢棄部
    分，被上訴人應給付上訴人100萬5417元，及自起訴狀影本
    送達翌日起至清償日止按年息百分之五計算之利息。
三、被上訴人則以：上訴人前向被上訴人貸款中小企業信用保證
    基金貸款共300萬元，惟其自93年9月12日起多次逾期還款，
    故上訴人已喪失期限利益，餘款145萬8321元應視為全部到
    期。被上訴人得終止支票存款契約，於抵銷上述債務後結清
    系爭帳戶，不生損害賠償問題等語，資為抗辯。並答辯聲明
    ：上訴駁回。
四、兩造不爭執事實：
  (一)兩造於92年5月12日簽立支票存款約定書，由上訴人在被上
    訴人仁愛分行開立第000-00-00000-0號支票存款帳戶。支票
    存款約定書第18條約定「本項存款約定，貴行及存戶均得隨
    時解除。解約時，存戶應立即將剩餘之空白支（本）票繳還
    貴行，解約通知發出後即生效力，但貴行在存戶解約通知到
    達以前，仍得依約付款」，支票存款約定書補充條款第9條
    約定「存戶被列為拒絕往來戶，或因其他因其他情事終止支
    票往來之約定時，存戶應於貴行通知後一個月內，結清帳戶
    並返還剩餘空白支票及本票」。
  (二)上訴人先後於92年4月28日及93年12月14日，向被上訴人申
    請貸款，分別於92年5月12日及93年12月15日各貸得中小企
    業信用保證基金貸款150萬元，放款編號分別為000-00-0000
    00（13）、000-00-000000（23），借款期限均為3年，分別
    按年息6.97%（機動利率）、5.99%（機動利率）計息，上訴
    人應按月攤還本息。授信約定書第5條第1項第1款均約定「
    立約人對貴行所負之一切債務，如任何一宗債務不依約清償
    本金時，無須由貴行事先通知或催告後，貴行得減少對立約
    人之授信額度或縮短借款期限，或視為全部到期。」
  (三)被上訴人於94年11月15日發函，主張上訴人前揭借款已喪失
    期限利益，餘款145萬8321元應視為全部到期，依支票存款
    約定書第18條終止契約，並將系爭帳戶內16萬0474元存款全
    數抵銷借款債務。通知函於同月17日到達上訴人。上訴人於
    95年12月26日清償全部借款。
五、本件爭點為：(一)上訴人對被上訴人中小企業信用保證基金借
    款，是否已喪失期限利益？(二)被上訴人得否逕行終止存款契
    約，並就系爭帳戶內款項行使抵銷權？茲就兩造論點分述如
    下。
六、被上訴人主張上訴人自93年9月12日至94年9月15日，多次逾
    期繳款，剩餘145萬8321元借款債務應視為全部到期等語。
    上訴人辯稱雖有短暫遲延繳款，但未逾3個月寬限期，被上
    訴人不得主張剝奪上訴人期限利益云云。經查：
  (一)編號第000-00-000000（13）號與第000-00-000000（23）號
    借款，上訴人應按月於12日及15日攤還本息，如有一期未付
    ，視為全部到期，此為兩造所不爭，已如前述。茲上訴人於
    94年3月23日始繳交000-00-000000（13）號借款當度年3月
    12日之利息，至同年6月15日繳交當年度4月及5月利息，同
    年8月10日支付同年6月利息，同年9月21日繳交7月利息；另
    於94年3月8日始繳納000-00-000000（23）號借款當年度2月
    之利息，同年4月4日繳付當年3月利息，同年7月1日再繳交
    當年4月利息，同年8月10日支付5月利息，同年9月20日繳交
    6、7月利息，此有上訴人存摺影本可稽（見原審卷第13頁）
    。依前揭說明，上訴人於94年2至7月還款均遲誤一期以上，
    剩餘145萬8321元借款債務自應視為全部到期。
  (二)按當事人主張有利於己之事實者，就其事實有舉證之責任，
    民事訴訟法第277條前段定有明文。上訴人固辯稱被上訴人
    員工黃冠傑等人表示一般都會有3個月寬限期，因上訴人逾
    期未超過3個月，不應喪失期限利益云云；惟被上訴人否認
    此情，況且兩造借據、契據增補條款契約、授信約定書均無
    3個月寬限期之約定（見原審卷第47至51頁），上訴人亦自
    承其與被上訴人訴訟代理人乙○○聯絡，其要求一次清償等
    語（見本院卷第46頁背面筆錄），是上訴人既明知本件借貸
    由乙○○負責處理，而乙○○已否認給予寬限期，上訴人所
    辯即非可採。
七、被上訴人主張得依支票存款約定書第18條解除契約，並就系
    爭帳戶內16萬0474元存款與前述債務相抵銷。上訴人則認支
    票存款約定書第18條為顯失公平之定型化契約條款，依支票
    存款約定書補充條款第9條，被上訴人應給予上訴人1個月緩
    衝期，不得擅自結清系爭帳戶云云。經查：
  (一)按當事人一方預定用於同類契約之條款而訂定之契約，於他
    方當事人有重大不利益者，按其情形顯失公平者，該部分約
    定無效，民法第247條之1定有明文。經核兩造支票存款約定
    書第18條固約定「本項存款約定，貴行及存戶均得隨時解除
    。解約時，存戶應立即將剩餘之空白支（本）票繳還貴行，
    解約通知發出後即生效力，但貴行在存戶解約通知到達以前
    ，仍得依約付款」（見原審卷第68頁），此為兩造所不爭，
    已如前述。是兩造均得依上開約定隨時解除支票存款契約，
    彼此均處於平等地位，至為灼然，並非獨厚被上訴人而令上
    訴人處於劣勢地位，無顯失公平之疑慮；上訴人僅以支票約
    定書係被上訴人與不特定消費者訂立同類契約之用，而預先
    擬定之契約條款，因認此一定型化契約條顯失公平而無效云
    云，自非可取。茲上訴人既欠付145萬8321元借款債務，則
    被上訴人於94年11月15日發函解除支票存款契約，核屬正當
    行使解除權，上訴人空言被上訴人濫用權利，洵屬無據。
  (二)再按二人互負債務，而其給付種類相同，並均屆清償期者，
    各得以其債務，與他方之債務，互為抵銷，民法第334條第1
    項前段定有明文。兩造存款契約既經解除，被上訴人以145
    萬8321元借款債權與系爭帳戶內16萬0474元存款相抵銷，即
    屬可取。則上訴人主張因系爭帳戶遭被上訴人結清致生損害
    ，受有營業利益損失50萬5417元、信譽損失50萬元，既乏所
    據，尚非可取。
  (三)又兩造支票存款約定書補充條款第9條固約定「存戶被列為
    拒絕往來戶，或因其他情事終止支票往來之約定時，存戶應
    於貴行通知後1個月內，結清帳戶並返還剩餘空白支票及本
    票」（見原審卷第69頁），亦如前述；惟該條款純係規範解
    除或終止契約後回復原狀之期限，並非限制被上訴人解除權
    或終止權之行使，上訴人謂被上訴人在解約前應給予1個月
    緩衝期，實屬誤會。
八、綜上所述，上訴人依據民法第544條、第227條之1、第195條
    第1項前段規定，訴請被上訴人給付100萬5417元及自起訴狀
    繕本送達翌日起至清償日止，按年息5%計算之利息，為無理
    由，應予駁回。其假執行聲請失所附麗，應併予駁回。是則
    原審依此駁回其訴及假執行之聲請，經核並無違誤，上訴意
    旨指摘原判決此部分不當，求予廢棄改判，為無理由，應予
    駁回。
九、本件為判決基礎之事證已明，故上訴人聲請訊問證人黃冠傑
    、立法委員、銀行局承辦人員，部分乏特定人別及住居所，
    復均無調查必要；又判決除別有規定外，應本於當事人之言
    詞辯論為之，民事訴訟法第221條第1項定有明文，上訴人於
    言詞辯論終結後之97年6月23日另提出辯論意旨狀，依上開
    規定不得採為判決基礎，併此說明。兩造其餘主張、陳述及
    所提證據，經審酌後，認均與本件結論無礙，不再一一論列
    ，併予敘明。
十、據上論結，本件上訴為無理由，依民事訴訟法第449條第1項
    、第78條，判決如主文。
中    華    民    國    97    年    7     月    1     日
                    民事第十三庭
                        審判長法  官  黃嘉烈
                              法  官  楊絮雲
                              法  官  吳燁山
正本係照原本作成。
不得上訴。
中    華    民    國    97    年    7     月    2     日
                              書記官  于  誠
附件：道歉啟事
  本公司於民國94年11月16日，在未通知竹庭室內裝潢工程有限
  公司（下稱竹庭公司）返還信貸借款之情況下，竟將竹庭公司
  將設立於本公司之另一支票存款帳戶予以結清，並拒絕竹庭公
  司再開立清償帳戶，造成竹庭公司前已簽發之支票因無法存入
  款項而遭退票，並進而導致竹庭公司之商譽嚴重受損，本公司
  謹此致最大之歉意。
                道歉人：台灣中小企業銀行股份有限公司
                        董事長：丙○○


司法院資訊處製作；財團法人民間司法改革基金會備份。
